【裁判字號】    97,重上更(四),198
【裁判日期】    971218
【裁判案由】    違反貪污治罪條例
【裁判全文】
臺灣高等法院臺南分院刑事判決   97年度重上更(四)字第198號
上  訴  人  臺灣臺南地方法院檢察署檢察官
上  訴  人
即  被  告  丙○○
選任辯護人  楊偉聖  律師
上  訴  人
即  被  告  丁○○
選任辯護人  蕭麗琍  律師
上  訴  人
即  被  告  己○○
選任辯護人  李孟哲  律師
上列上訴人因被告等違反貪污治罪條例案件，不服臺灣臺南地方
法院88年度訴字第894號中華民國90年4月11日第一審判決（起訴
案號：臺灣臺南地方法院檢察署87年度偵字第1644號、第1909號
），提起上訴，經判決後，由最高法院第4次發回更審，本院判
決如下：
    主  文
原判決關於丙○○、丁○○、己○○部分撤銷。
丙○○、丁○○、己○○均無罪。
    理  由
一、公訴意旨略以：被告丙○○意圖為自己及第3人不法利益，
    自民國（下同）84年間起，與被告「丁○○、己○○、」及
    陳重吉、李昆堂（以上2人已死亡，經判決不受理確定）、
    楊炎財、黃土水、呂銘芳、陳一德、侯慶章、黃春霖、郭清
    道、王榮祿、趙榮案、王棟伍、李德能、邱英舜（以上12人
    均經判決無罪確定）等人，共同基於概括犯意，分別於下述
    時間：
(一)、於84年5月間，被告丙○○受被告【己○○】所託，向全安
    飼料股份有限公司（下稱全安公司）總經理鄭坤霖借用該公
    司名義，以每公斤新臺幣（下同）3.85元，向台灣省農會申
    購取得300公噸國產飼料玉米，並回流轉售農民，再由農民
    以每公斤15元，向臺南縣鹽水鎮農會（下稱鹽水農會）冒繳
    ，使農民得不法利益，致生損害於糧食局財產，達334萬5千
    元（起訴書第1項事實：收購玉米部分）。
(二)、於86年4、5月間，被告丙○○向育慶實業有限公司（下稱育
    慶公司）職員黃春霖，借用該公司名義，以每公斤單價4元
    ，向台灣省農會承購500公噸飼料玉米，復透過陳一德，向
    合盛飼料廠負責人蔡壽郎借牌，以每公斤4.25元，向省農會
    承購1,000公噸飼料玉米，及以4.4元價購800公噸飼料玉米
    ，再配售予被告【己○○】、楊炎財、黃土水、陳重吉、李
    昆堂、王榮祿、郭清道、王棟伍、趙榮案、李德能、邱英舜
    等中盤商。最後，再回流給農民，以每公斤15元，向鹽水農
    會冒繳，共圖利農民2,473萬元，而丙○○則向育慶公司抽
    取每公斤0.1元及向合盛飼料行抽取每公斤0.05元，計圖得
    14萬元不法利益（起訴書第2項事實：收購玉米部分）。
(三)、於87年6月間，被告丙○○向建元糧食廠負責人呂銘芳借牌
    ，向台灣省農會承購1,350公噸國產玉米，分別轉售被告【
    己○○】及郭清道各300公噸、李昆堂及王榮祿各150公噸、
    楊炎財200公噸；另於87年5月間，再由陳一德以合盛飼料廠
    名義，向台灣省農會以每公斤4.9元承購1,500公噸國產玉米
    ，由丙○○轉售其他中盤商，準備於88年初轉售農民，以保
    證價格向鹽水農會冒繳圖利（起訴書第3項事實：收購玉米
    部分）。
(四)、於87年7月間，鹽水農會辦理國產高梁收購期間，被告丙○○透過侯慶章，取得約120公噸回流高梁，以每公斤約10元
    售予陳重吉，再轉售給農民，以每公斤14元，向鹽水農會冒
    繳，圖利金額48萬元，致生損害於糧食局財產。又透過進口
    商【丁○○】，分別為【己○○】進口200公噸、為黃土水
    進口92公噸、為楊炎財進口60公噸大陸高梁，轉售予農民，
    以每公斤14元向鹽水農會冒繳，圖利金額246萬4千元（起訴
    書第4項事實：收購高梁部分）。
(五)、於87年9月間，被告丙○○，分別向建元糧食廠負責人呂銘
    芳及年冠實業股份有限公司王建元借牌，向省農會承購546
    公噸及220公噸高梁，分售被告【己○○、丁○○】及楊炎
    財、李昆堂、王榮祿、郭清道、邱英舜、李德能等人，準備
    於下一期（88年初）轉售農民，以保證價格每公斤14元，向
    鹽水農會冒繳圖利（起訴書第5項事實：收購高梁部分）等
    情。
(六)、因認被告丙○○與丁○○、己○○等人，共同涉犯貪污治罪
    條例第6條第1項第4款、第2項圖利罪嫌云云。
二、按犯罪事實，應依證據認定之，無證據不得認定犯罪事實；
    又被告自白，不得作為有罪判決唯一證據，仍應調查其他必
    要證據，以察其是否與事實相符，刑事訴訟法第154條第2項
    、第156條第2項分別定有明文。又認定犯罪事實須依證據，
    是否可信更須參酌各方面情形，尤不能以推測之詞，以為科
    刑判決基礎；被告自白雖為證據之一種，但必與事實相符者
    為限，若其自白顯有疑義，而審理事實法院，就其職權調查
    所得，仍未能證明其自白確與事實相符者，自不得據為認定
    犯罪事實唯一基礎；被告雖自白，如提出反證證明其自白非
    真正事實者，審理事實法院，即不得置而不問（20年上字95
    8、18年上字1087、19年上字1222號判例參照）。次按刑事
    訴訟法第156條第2項規定：被告自白，不得作為有罪判決之
    唯一證據，仍應調查其他必要證據，以察其是否與事實相符
    。立法意旨乃在防範被告自白虛擬致與真實不符，故對自白
    在證據上價值加以限制，明定須藉補強證據以擔保其真實性
    。又利用非共同被告之共犯自白或其他不利於己陳述，為認
    定被告犯罪證據，不特與利用被告自己自白，作為其犯罪證
    明，同有自白虛偽性危險，亦不免有嫁禍於被告，而為虛偽
    供述危險。故就刑事訴訟法第156條第2項立法意旨，共同被
    告自白或其他不利於己陳述，固得作為認定被告犯罪證據，
    但不得作為有罪判決唯一證據，仍應調查其他必要證據，以
    察其是否與事實相符，亦即仍須有補強證據，以擔保共犯自
    白真實性，始得採為斷罪依據，非絕對可由法院自由判斷該
    共犯自白或不利於己陳述證明力。若不為調查，而專憑此項
    供述據為被告犯罪事實認定，即與上開規定有違。上開所謂
    補強證據，則指除該自白或不利於己陳述本身外，其他足以
    證明自白之犯罪事實，確具有相當程度真實性證據而言，雖
    所補強者，非以事實全部為必要，但亦須因補強證據與自白
    相互利用，足使犯罪事實獲得確信者，始足當之。
三、查公訴人認被告丙○○，自84年間起，與被告【丁○○、己○○】及同案被告楊炎財、黃土水、呂銘芳、陳一德、侯慶
    章、黃春霖、郭清道、王榮祿、趙榮案、王棟伍、邱英舜、
    李德能、陳重吉、李昆堂等人，共同基於概括犯意，分別涉
    犯上開貪污治罪條例罪嫌，無非以：被告丙○○、及同案被
    告楊炎財、黃土水之供詞，為其主要論據。
四、上訴人即被告丙○○、丁○○、己○○均堅決否認有上揭犯
    行。【丙○○】辯稱：伊於調查站所以如此說，是因伊生病
    ，那時伊有糖尿病、高血壓，伊不承認，調查站他們就不讓
    伊就醫，且糧食局亦說沒有回流等語。【己○○】辯稱：我
    當初是說我在市場認識丁○○的；但是實際上並不是丙○○
    介紹我們買賣的；我所買的高粱都是做飼料用的；我向丁○○買的金額我已經忘記了，不過我買的都沒有繳到鹽水農會
    去；我在調查站所講的，那都是調查員自己寫的，我當初是
    供述我那些都是屬於幫別人乾燥、代割的工錢；我並不認識
    字等語。【丁○○】辯稱：我是專門進口高粱，沒有進口玉
    米，高梁都是經過海關進口進來的，只要有人買我都賣，我
    有賣給己○○，他要買去做何用途我不清楚等語。
五、關於起訴書所載第1項事實（收購玉米）：「於84年5月間，
    被告丙○○受被告己○○所託，向全安公司總經理鄭坤霖借
    用該公司名義，以每公斤3.85元，向台灣省農會申購取得30
    0公噸國產飼料玉米，並回流轉售農民，再由農民以每公斤
    15元，向鹽水農會冒繳，使農民得不法利益，致生損害於糧
    食局財產，達334萬5千元」部分。
(一)、查關於起訴書所載第1項事實，固據被告丙○○於調查站自
    白：於84年5月間，受己○○之託，向全安公司總經理鄭坤
    霖，借用該公司名義，向省農會申購300公噸國產玉米，並
    回流轉售農民冒繳云云。然證人鄭坤霖則否認有借牌情事，
    並供稱：並不是全安公司借牌給丙○○，是因全安公司，每
    年均購買大量國產玉米，製造飼料，丙○○乃要求全安公司
    ，將多餘國產玉米轉售給他，伊有讓售給丙○○，至於丙○○再轉售給何人，伊不清楚等語（見調卷第88頁）。
(二)、又被告己○○於調查站否認有上開犯行，辯稱：伊沒有此事
    ，伊在84年5月10日，以112萬5千6百元存入丙○○帳戶，該
    筆款項，非向丙○○購買玉米貨款，而係借款還款等情（詳
    調查卷第74頁）。據此，顯難謂被告丙○○、己○○供詞，
    確屬相符。
(三)、又「被告丙○○受被告己○○所託，於84年5月間，向全安
    公司總經理鄭坤霖，借用該公司名義，以每公斤3.85元，向
    台灣省農會申購取得300公噸國產飼料玉米，並回流轉售農
    民，再由農民以每公斤15元，向鹽水農會冒繳，使農民得不
    法利益，致生損害於糧食局財產，達334萬5千元」部分。經
    查此部分，縱屬實情，然遍查卷內證據資料，並無被告丙○○、己○○將上開玉米轉售農民之證據，或有何農民將上開
    購得之玉米向農會冒繳之資料，是此部分證據尚嫌不足，雖
    有被告丙○○在調查站之自白，然仍缺其他補強證據，以察
    是否與事實相符。自難徒憑被告自白，即遽認被告所供屬實
    。此外，復查無其他積極證據（如那些農戶向己○○購買玉
    米，購入後未供飼料用，而將之向鹽水農會冒繳等佐證），
    足以證明被告「丙○○、己○○」確有該部分犯行。依共同
    被告不利於己證言，不得作為被告有罪唯一證據規定，自不
    得遽以被告丙○○、己○○2人有瑕疵自白，遽對被告「丙○○、己○○」2人論罪。
六、關於起訴書所載第2項事實（收購玉米）：「於86年4、5月
    間，被告丙○○向育慶公司職員黃春霖，借用該公司名義，
    以每公斤單價4元，向台灣省農會承購500公噸飼料玉米，復
    透過陳一德，向合盛飼料廠負責人蔡壽郎借牌，以每公斤4.
    25元，向省農會承購1,000公噸飼料玉米，及以4.4元價購80
    0公噸飼料玉米，再配售予被告【己○○】及楊炎財、黃土
    水、陳重吉、李昆堂、王榮祿、郭清道、王棟伍、趙榮案、
    李德能、邱英舜等中盤商。最後，再回流給農民，以每公斤
    15元，向鹽水農會冒繳，共圖利農民2,473萬元，而丙○○
    則向育慶公司抽取每公斤0.1元及向合盛飼料行抽取每公斤
    0.05元，計圖得14萬元不法利益」部分。按上開事實雖據被
    告丙○○於調查站自白在卷。惟查：
(一)、被告己○○於調查站否認上述犯行，供稱：伊有向陳一德購
    買600公噸國產玉米，每公斤單價5.2元，但未賣給農民向農
    會冒繳，伊賣給養豬場、雞場、牛場做飼料用，該600公噸
    玉米皆尚未賣出，現仍存放在伊倉庫；伊尚未賣出，沒有冒
    繳情事；伊亦未向建元糧食工廠負責人呂銘芳借牌，來向省
    農會價購國產玉米1,350公噸，其中300公噸存放在伊倉庫，
    準備明年初賣給農民向農會冒繳；伊於84年5月間，亦未「
    拜託丙○○，向飼料廠借牌價購玉米給伊冒繳，丙○○乃向
    全安公司，要求該公司，於84年5月間，向省農會價購國產
    玉米1,500公噸，將其中300公噸，賣給伊做為85年初轉售給
    農民，以每公斤15元，向農會冒繳」等語（詳調查卷第72頁
    背面、73頁）。
(二)、又同案被告楊炎財未於調查站承認有關購買玉米冒繳犯行（
    詳調查卷第31至33頁）。於原審亦僅供稱，有向呂銘芳買過
    玉米100公噸玉米，但非透過丙○○等情，非關本件等語（
    詳原審卷第85、266頁）。另被告黃土水於調查站亦未承認
    有購買玉米冒繳犯行（詳調查卷第43頁），且稱在番子寮一
    帶契作農戶，所收玉米雖有欠收，但以生產過剩者彌補，一
    般均會以當期契作玉米繳交等語（詳調查站卷第43頁）。
(三)、至被告丙○○雖於調查站自白，然該自白有瑕疵，此項事實
    ，並為同案被告黃春霖所否認。且查：
  (1)同案被告黃春霖供稱：【伊何時向省農會價購國產玉米雜糧
    ，因時隔已久，已不清楚。又伊係受雇於育慶公司擔任職員
    ，丙○○並未向伊借牌，再向省農會價購國產玉米，伊不知
    有此事，但有無向伊公司其他人借，伊不清楚，因伊只是受
    雇於育慶公司；丙○○既未找伊借牌，伊自未參與朋分利潤
    ，至公司有無朋分伊不清楚，而伊在育慶公司服務期間，公
    司好像在86年有前往鹽水鎮農會提領，向省農會價購玉米；
    又在去年伊公司，向省農會價購玉米，是到鹽水鎮農會提貨
    ，伊公司全權委由伊處理，伊只記得有去鹽水鎮農會提貨，
    並回來作成飼料販售，但如何運輸提貨、數量若干、單價及
    總價額多少及如何付款，伊已記不得】等語（詳調查站卷第
    84頁背面至86頁）。是依同案被告黃春霖所述，顯未供述轉
    售農民情事，亦否認被告丙○○向其借牌。
  (2)而證人陳（育慶公司負責人）於上訴審及更一審均證稱：
    86年，我公司因口蹄疫，致業務不好，86年尾，公司就倒閉
    ，我不可能於86年4、5月間，向省農會買玉米；公司牌照均
    由我自己鎖住保管，黃春霖是公司職員，我沒借牌給他，他
    不可能拿到牌照，且我也沒借牌給丙○○等語（詳上訴卷(二)
    第125頁、更一卷(二)第102至105頁）。且台灣省農會亦來函
    稱：由本會明細分類帳簿中，86年5月間，並未有玉米售予
    育慶公司記載等語，有該農會92年7月31日台農供農字第092
    1726號函文及明細分類帳在卷可稽，堪認渠等供述非虛。
  (3)又證人蔡壽郎（合盛飼料廠負責人）於調查站否認知情，並
    稱：伊僅認識陳一德，且陳一德確於86年4、5月間，借用伊
    合成飼料廠牌照，向省農會標購前期契作玉米1,800噸，復
    於87年5月間借牌標購鹽水鎮農會86年2期作國產玉米1500公
    噸，但有無將合盛飼料廠牌照，借給丙○○向省農會標購前
    期玉米，伊不清楚，因伊不認識丙○○，且陳一德亦未告訴
    伊有將合盛飼料廠牌照，借給丙○○運用；陳一德向伊借牌
    時，僅表示要向省農會標購玉米，至於他販售何人及作何用
    途，未告訴伊，伊不清楚，且陳一德標購前揭玉米貨款，均
    由其自行支付，伊未拿到好處，陳一德僅付伊每公斤0.2元
    供伊繳納稅金，共66萬元等情（詳調查卷第67頁背面、68頁
    ）。於上訴審時並證稱：確將該3,300公噸國產玉米，以買
    賣方式，售予熙德公司等語（詳上訴卷第262頁）。此外，
    並有銷貨發票7紙在卷可稽（詳上訴卷第157至159頁）。關
    於此部分，同案被告陳一德於調查站供稱：約在86年4、5月
    間，丙○○曾找我向省農會標購前期鹽水鎮農會所收購玉米
    ，再轉售丙○○運用，我因沒標購資格，故我直接找合盛飼
    料廠負責人蔡壽郎，借用合盛飼料廠牌照，交丙○○標購該
    農會，收購85年、86年玉米1,800公噸，供丙○○運用；丙○○透過我，以合盛飼料廠所標購鹽水鎮農會收購玉米，主
    要係轉售鹽水鎮轄內乾燥中心或代耕中心中間商，其中86年
    及87年所標購玉米，我只知丙○○曾轉售己○○、楊炎財，
    其他售何人？及轉售數量？我均不清楚；86年及87年所標購
    轉售玉米，我均直接將省農會繳款通知書，拿給丙○○，由
    丙○○再向購買中間商收款繳交，繳款後，由我直接向合盛
    拿取省農會提貨單，交由丙○○分配提領，而丙○○在收款
    後，自會將每公斤0.25元差價，以現金交給我。丙○○0.05
    元（每公斤）利潤，伊則自行留用；我向合盛借牌交丙○○
    至省農會標購鹽水鎮農會收購國產契作玉米，得款後，我必
    須支給每公斤0.2元款項予蔡壽郎，以貼補合盛稅金。所以
    ，實際上我只從中賺取每公斤0.05元利潤；原丙○○將所標
    購玉米再轉售己○○、楊炎財等當地乾燥中心，係要作何用
    途？我不清楚，但後來我才知己○○等中間商，係將前述取
    得前期國產玉米全數混充當期契作玉米，再轉售向鹽水鎮農
    會冒繳，以詐得保證價格收購價款等語（詳調查站卷第60至
    61頁背面）。陳一德既僅介紹丙○○認識蔡壽郎，未借牌給
    丙○○，雖丙○○確向省農會購買上開玉米，惟非檢察官所
    起訴之1,000公噸，數量已有不符，且就丙○○如何運用等
    情，陳一德表示不清楚。依其86年1,800公噸龐大數量玉米
    金額（每公斤單價已忘），再加價每公斤以0.25元，轉售與
    丙○○，其中0.2元，係交蔡壽郎補貼合盛公司稅金（36萬
    元稅金），有證人蔡壽郎上開證詞可據。則同案陳一德取得
    其中0.05元利潤，實際為9萬元（1800,000×0.05元＝90,00
    0元）。再扣除陳一德經營熙德有限公司，於帳面上轉售國
    產玉米1,800公噸、1,500公噸營利事業所得稅，分別增加9
    5,406元及55,368元須處理，有同案被告陳一德提出統一發
    票7紙及86年銷貨明細表、銷貨明細帳在卷可按（詳上訴卷
    (一)157至182頁），殆亦無何利得。設被告丙○○有告知實情
    ，應不致獲利如此鮮少，且卷內無同案陳一德事前知情，並
    參與玉米回流農民冒繳之確切證據，自難資為不利被告認定
    。是同案被告陳一德供稱：伊係單純介紹丙○○向合盛借牌
    ，未取得不法利益，每公斤5分，係轉售上開玉米，伊要負
    擔稅費，並非利潤等語，堪以信實。
  (4)同案被告王榮祿亦於調查站否認上情，證稱：在伊乾燥中心
    烘乾顏吳鉛等農民，均係豐收，沒冒繳等語（詳調查站卷46
    、47頁）。同案被告郭清道亦於調查站否認有關購買玉米冒
    繳情形（詳偵查卷(一)21至23頁），並於原審供稱：伊沒向呂
    銘芳買，伊不認識他，亦未向丙○○買過玉米等情（詳原審
    卷85、265頁），於原審及上訴審亦均供稱：我有買沒錯，
    但無回流賣給農民，我賣給他人當飼料等語（詳原審卷266
    頁、上訴卷(二)268頁）。又同案被告王棟伍於調查站堅決否
    認犯行，供稱：伊未曾於86年間，向丙○○購買回流玉米，
    再於87年間販賣給契作農民，向鹽水農會冒繳，亦不知丙○○有無販賣回流玉米；伊絕未於86年5、6月間，向丙○○購
    買200噸回流玉米，囤積在倉庫，再於87年3月間，販賣給契
    作農民冒繳牟利情事（詳調查站卷78頁背面至79頁）。如上
    所述，本院已認定育慶公司，並無借牌給丙○○，則丙○○
    於調查站供稱：我向育慶公司借牌，向省農會承夠500公噸
    玉米，再轉售郭清道、王棟伍等語。並無證據佐證，則其自
    白，即非實情，自不足採。
  (5)另同案被告趙榮案於調查站否認購買玉米冒繳犯行（詳調查
    站卷53、54頁）。於原審亦否認犯行，供稱：伊未於86年4
    、5月間，透過丙○○購買省農會回流玉米，伊種植2甲多田
    ，1分地可繳500公斤，伊未代理別人繳交，86年4、5月間，
    有欠繳3、40包，有向其他農民調用，打算下1期再還；伊忘
    記向何人調度，丙○○不知伊向他人調度玉米，亦無向育慶
    公司、合盛公司購買玉米，伊不認識他們，與丙○○無金錢
    往來及交易等情（詳原審卷261頁）。
  (6)同案被告李德能於調查站否認購買玉米冒繳犯行（詳調查卷
    80、81頁），於原審亦否認犯行，供稱：伊於86年4、5月間
    ，所收成玉米，有足額繳交，均伊自己種植，未向他人購買
    ，伊自己乾燥雜糧，由丙○○來檢查，伊與丙○○未有交易
    或金錢往來等情（詳原審卷268頁）。另同案被告邱英舜於
    調查站否認購買玉米冒繳犯行（詳調查卷第76、77頁），於
    原審復否認犯行，供稱：伊沒透過丙○○購買省農會回流玉
    米再冒繳，伊是農夫，有2甲田，種植西瓜、玉米等雜糧，
    伊於86年4、5月份收成，已足夠繳交等情（詳原審卷263、2
    64頁）。
  (7)同案被告李昆堂於調查站否認購買玉米冒繳犯行（詳調查卷
    48至51頁），供稱：我一直以務農為主，另自78年迄今，亦
    任鹽水農會長期雜糧搬運商，負責載運該農會契作農戶繳交
    玉米，過磅入庫及幫糧商載運，向該農會標購玉米等雜糧，
    要經過合法招標程序，押標金為7萬元，同時擁有合法牌照
    ，且可載運9至10噸運輸車3輛，才能參與競標，我僅擁有1
    部3輪無牌照搬運車，載重量為9至10噸；載運費每公噸以29
    0元計算，87年以前，由契作農戶支付，今年係由台南縣政
    府支付，平均每星期結算1次，匯入我設於鹽水農會帳戶，
    再由我領出與陳清何、楊永權等搬運工均分，其中陳清何、
    楊永權各擁有1部3輪搬運車，負責載運玉米等雜糧；年冠公
    司向鹽水鎮農會提領玉米，均由我負責搬運，86年2期玉米
    ，約300公噸，均運載至年冠公司，並卸存於該公司廠房飼
    料桶；我未透過丙○○，向糧商代購回流或進口雜糧，因此
    ，我不可能送好處給他們等情（詳調查站卷49至51頁）。足
    見同案被告李昆堂未供述丙○○等人，曾透過陳一德，向省
    農會購買玉米1,000公噸及配售予被告己○○、楊炎財、黃
    土水等情。
  (8)綜上可知，雖被告丙○○於調查站有自白，然即無補強證據
    證實。其自白與事實不符，自難採信。此外，檢察官復未能
    舉出其他積極事證，足以證明被告有本件被訴犯行，自不能
    課予被告丙○○等人圖利、背信或貪污罪責。
七、關於起訴書所載第3項事實（收購玉米）：「於87年6月間，
    被告丙○○向建元糧食廠負責人呂銘芳借牌，向台灣省農會
    承購1,350公噸國產玉米，分別轉售被告己○○及郭清道各
    300公噸、李昆堂及王榮祿各150公噸、楊炎財200公噸；另
    於87年5月間，再由陳一德以合盛飼料廠名義，向台灣省農
    會以每公斤4.9元承購1,500公噸國產玉米，由丙○○轉售其
    他中盤商，準備於88年初轉售農民，以保證價格向鹽水農會
    冒繳圖利」部分。
(一)、按刑法第25條所謂著手於犯罪行為實行，係指對於構成犯罪
    要件行為，已開始實行者而言，若於著手此項要件以前準備
    行動，係屬預備行為，除有處罰預備犯明文規定，應依法處
    罰外，不能遽以未遂犯論擬。又預備犯與未遂犯區別，以已
    未著手於犯罪實行為標準。所謂著手，係指犯人對於犯罪構
    成事實開始實行而言；所謂預備，則指著手實行犯罪行為前
    之準備行為而言（30年上字684號判例、84年台上5900、90
    年台上2979號判決參照）。
(二)、查被告丙○○於87年6月間，向建元糧食廠負責人呂銘芳借
    牌，向台灣省農會承購1,350公噸國產玉米，分別轉售被告
    己○○及郭清道各300公噸、李昆堂及王榮祿各150公噸、被
    告楊炎財200公噸；另於87年5月間，再由陳一德以合盛飼料
    廠名義，向台灣省農會以每公斤4.9元承購1500公噸國產玉
    米，由丙○○轉售其他中盤商，準備於88年初轉售農民，以
    保證價格向鹽水農會冒繳圖利（起訴書第3項事實部分）。
    上開犯行，縱使屬實，仍屬準備於88年初以玉米，向鹽水農
    會冒繳。依上說明，被告丙○○等人，尚皆僅達於預備階段
    ，尚非達於「已著手於犯罪構成要件行為實行」，與未遂有
    別，且檢察官起訴貪污治罪條例第六條圖利罪固有處罰未遂
    犯，惟均未處罰預備犯，自不得對被告丙○○等人，就上開
    犯行論罪。
(三)、次查同案被告楊炎財亦供稱：87年5月間，丙○○問我要不
    要購買86至87秋裡作國產玉米（87年4月保價收購者），我
    便透過他以每公斤5.2元（含運費每公斤0.3元）購進200公
    噸，預備轉售給需要農民等語（詳調查卷第33頁），並有楊
    炎財0000000號電話，於87年8月3日，與丙○○通訊監察譯
    文在卷可憑。是上開被告丙○○等人，既於87年5月、6月間
    ，均尚僅擬準備於88年初，冒繳圖利，並非已著手實行犯罪
    構成要件，自均難以未遂犯相繩。且上開貪污治罪條例圖利
    罪，並未處罰預備犯，自難以該罪預備犯論罪。況被告丙○○、陳一德於原審偵審中均否認有將玉米轉受給楊炎財，而
    行政院農業委員會亦來函稱，87年收購玉米，並未發現不合
    格或違規情形，有該委員會90年11月27日農糧字第900163
    429號函文在卷可憑（詳上訴卷）。事實上，楊炎財購進玉
    米係作為養豬飼料，分別於87年10月將玉米200公噸售予翁
    重男，業經證人翁重男於原審證實（詳原審卷272頁）。本
    院復查無證據足證其有將承購玉米回流至農民。是尚難認定
    被告丙○○等人此部分之犯行。
(四)、再同案被告呂銘芳於調查站供述：我幫忙我父親經營建元糧
    食工廠，後來我父親改行養豬，我即接手經營此工廠迄今，
    丙○○是該農會雜糧契作收購業務承辦人，八十七年間，多
    次借用我所有建元糧食工廠糧商執照，向省農會價購國產玉
    米，再轉售給乾燥中心，以冒繳給農會；丙○○事先與我約
    定每公斤玉米賺取價差0.3元，2人來分，以此計算丙○○，
    至少可得利益165,000元，至丙○○是否額外加高價錢轉售
    ，我不清楚等語。（提示台灣省農會86年2作國產玉米提貨
    單第414、415、440、441、442、443、486號影本，這些提
    貨單何意義？）此七張提貨單係丙○○借用我的牌照，於87
    年6月間向省農會價購向該農會提領1,350公噸玉米，除我自
    行留用250公噸外，其餘則由丙○○自行處理等語（詳調查
    卷第13至16頁）。
(五)、又同案被告呂銘芳承購玉米資金來源，屬於自己所有，承購
    玉米流向，並無回流至農民，已據其提出提貨單、匯款單、
    存摺明細在卷足證（詳上訴卷(二)第172至198頁）。設呂銘芳
    有與被告丙○○、己○○等人，有共謀由呂銘芳以每公斤4.
    9 元及3.6元，承購玉米，農民均可以14元價格冒繳，獲取
    10 元利潤，呂銘芳豈有每公斤僅分得0.15元之理，此核與
    常情有悖。是此部分，尚難認被告丙○○、己○○等業已圖
    得不法利益，該部分犯行，尚屬不能證明。
八、關於起訴書所載第四項事實（收購高梁）：「於87年7月間
    ，鹽水農會辦理國產高梁收購期間，被告丙○○透過侯慶章
    ，取得約120公噸回流高梁，以每公斤約10元售予陳重吉，
    再轉售給農民，以每公斤14元，向鹽水農會冒繳，圖利金額
    48萬元，致生損害於糧食局財產。又透過進口商丁○○，分
    別為己○○進口200公噸、為黃土水進口92公噸、為楊炎財
    進口60公噸大陸高梁轉售農民，以每公斤14元向鹽水農會冒
    繳，圖利金額246萬4千元」部分。
(一)、關於公訴人起訴書所載第四項事實部分：查同案被告侯慶章
    堅決否認犯行，於調查站供稱：我以成本價轉給陳重吉，未
    賺分文；車資及加工費，都由建信負擔，我幫陳重吉調貨，
    只因係老朋友，所以我並沒有獲利，我不認識丙○○，向建
    信買高梁，係我本身關係，僅此一次，沒有冒繳等語（詳調
    查卷第63頁），於原審及更一審均稱：不認識丙○○，係陳
    重吉有拜託，向建信飼料廠購得3批高梁，總數約120公噸，
    他沒說用途，以成本價每公斤10元賣陳重吉，在調查站我沒
    承認知情，我只是受託去買高梁，我跟陳重吉是朋友關係，
    未收受到報酬等情（詳原審卷第119、187、270至271頁，更
    一卷(一)118至119頁）。
(二)、而同案被告陳重吉於調查站僅供承，向侯慶章以每公斤約10
    元價購高梁，再以每公斤14元，轉售給鹽水鎮下林里農民，
    冒充自產87年1期高梁，繳給鹽水鎮農會等語（詳偵查卷(一)
    第15至17頁背面），並無指侯慶章知情及有賺取利潤，雖侯
    慶章於調查站供稱：今年7月間，陳重吉有拜託我，儘量幫
    他調高梁，以便轉售給農民繳交農會等語（詳調查卷第62頁
    背面），至於轉售之農民為何人？該農民是否有拿去冒繳？
    均乏佐證證實，自難據此，即推論其犯行。此外，復查無其
    他證據足以證明被告丙○○與侯慶章間涉有上開犯行。
(三)、至被告丙○○透過進口商被告丁○○，分別為被告己○○進
    口200公噸大陸高梁、為同案被告黃土水進口92公噸大陸高
    梁、為同案被告楊炎財進口60公噸大陸高梁，再轉售農民，
    以每公斤14元，向鹽水農會冒繳，圖利金額共246萬4千元」
    部分。據己○○於87年10月14日調查站調查時供稱：「87年
    第1期高粱保證價格代收報繳作業中，因當年年初雨水太多
    ，致高粱歉收，每1契作戶幾乎無法達到契作數量，因此我
    主動出面替未達契作標準之農戶向外購買高粱充當本期所生
    產之契作高粱繳交農會。約替67戶農民冒繳高粱，數量約2,
    800包（每包70公斤），計200餘噸，是丙○○（綽號賢仔）
    介紹我向高粱大盤商丁○○購買高梁，每公斤進貨價7元。
    契作高粱每包70公斤，我轉賣予農戶每包700元，保證價格
    收購每公斤14元，每包980元，我從中賺取約50萬元之淨利
    （見上揭偵卷(一)第10頁、第11頁）」等語；及於調查站調查
    時供承經由丙○○介紹向高梁大盤商丁○○購買高梁轉賣農
    戶向鹽水農會冒繳圖利，並稱被查扣之筆記本係其小女戊○○所登載，其中27-1頁、27-2頁分別記載農戶乙○○、吳仁
    詳向其購買高梁，向農會冒繳之情形（見1644號偵卷(一)第11
    、12頁），復有筆記簿1冊扣案可憑等情。惟查：經本院審
    理中傳訊戊○○來院證稱：【（審判長問：對於扣案之筆記
    簿上的筆跡是否你所書寫的《提示並告以要旨》？）那是我
    寫的。】【（審判長問：那些記載是什麼意思？）那是高梁
    在我們家工廠乾燥的數量。】【（審判長問：裡面有記載有
    關乙○○的部分有寫購買39包，這是什麼意思《提示筆記簿
    並告以要旨》？）他本來是要向我父親購買39包的高梁給畜
    牲吃的，但是後來他並沒有購買。】【（審判長問：有關吳
    仁詳的部分記載77袋是什麼意思《提示筆記簿並告以要旨》
    ？）那是吳仁詳在我父親工廠乾燥的數量。】【（審判長問
    ：對你父親己○○於調查站所供述關於這本筆記簿記載的乙○○向他購買39包，以紅筆註記完，是表示價格已經清理完
    畢；關於吳仁詳的部分，代收代繳總共是77袋，其中包括代
    收的48包，冒繳29包等語有何意見《朗讀、提示筆錄並告以
    要旨》？）可是乙○○他到後來並沒有購買，因為帳目都是
    我在計算的；本來我父親有先打電話去問，結果沒有貨，所
    以才沒有達成交易；「完」的意思是表示在我們那裡乾燥的
    部分已經完結了。】【（辯護人問：你們幫別人乾燥的高梁
    ，有無是向別人購買高梁之後賣給農戶，再由農戶去冒繳給
    農會？）沒有。】等語（見本院卷第209、210頁）。【（審
    判長問被告己○○：對你之前供述你女兒在筆記簿上記載乙○○的部分他總共向你購買39包，用紅筆記載完的部分就是
    表示價金已經給付完畢等語有何意見《提示並告以要旨》？
    ）我是說用紅筆註記「完」的部分是我替他代工乾燥的費用
    已經付清的意思。】（見本院卷第210頁）；又證人乙○○
    於審理中來院證稱：【（辯護人問：你在87年間是否有向己○○購買高梁？）沒有，我並沒有跟他購買過高梁。】【（
    辯護人問：你是否有在外面向別人購買進口的高梁，冒繳到
    鹽水農會？）沒有，我從來沒有。我是外行的，我都沒有買
    過高梁。】（見本院卷第148頁）另證人甲○○因中風行動
    不便，不能於審判期日到庭，故本院於97年11月17日前往臺
    南縣私立鹽水仁愛老人養護中心詢問，據其證稱：【（問：
    你是否有向阿祈（即己○○）購買玉米？）沒有，玉米、高
    梁都是我自己種的。】【（問：為何己○○的筆記簿記載你
    有向他購買？）沒有，我都沒有買，我都是自己收成的。】
    【問：你那時是否有低價購買來交給農會？）沒有。】【（
    問：你是否忘記當時的情形？）我現在的記性還很好。】【
    （問：你現在身體狀況如何？）我已經中風4、5年了，現在
    身體不太好。】（見本院卷237、238頁）故由上開證人所述
    ，尚難以認定被告等以外購之高梁流向農民，假冒當期之高
    梁向農會冒繳，圖取與保證價格差價之利益，是此部分，亦
    難為己○○、丙○○、丁○○三人不利之認定。且依卷內證
    據資料，並無被告己○○有轉售農民之證據，到底有何農民
    買受上開高梁，並將之向鹽水農會冒繳？檢察官未能就此部
    分舉出積極證據以資佐證。自難徒憑被告等自白，即遽認被
    告等所供屬實。是檢察官指訴被告等人此部分之犯行，自屬
    無法證明。
九、關於起訴書所載第五項事實（收購高梁）：「於87年9月間
    ，被告丙○○，分別向建元糧食廠負責人呂銘芳，及年冠實
    業股份有限公司王建元借牌，向省農會承購546公噸及220公
    噸高梁，分售被告「己○○、丁○○」楊炎財、李昆堂、王
    榮祿、郭清道、邱英舜、李德能，準備於下1期（88年初）
    轉售農民，以保證價格每公斤14元，向鹽水農會冒繳圖利」
    部分。
(一)、按刑法第25條所謂著手於犯罪行為實行，係指對於構成犯罪
    要件行為，已開始實行者而言，若於著手此項要件以前準備
    行動，係屬預備行為，除有處罰預備犯明文規定，應依法處
    罰外，不能遽以未遂犯論擬。又預備犯與未遂犯區別，以已
    未著手於犯罪實行為標準。所謂著手，係指犯人對於犯罪構
    成事實開始實行而言；所謂預備，則指著手實行犯罪行為前
    之準備行為而言（30年上字684號判例、84年台上5900、90
    年台上2979號判決參照）。
(二)、被告丙○○於87年9月間，被告丙○○再分別向建元糧食廠
    負責人呂銘芳及年冠實業股份有限公司王建元借牌，各向省
    農會承購546公噸及220公噸高梁，分售被告己○○、丁○○
    、楊炎財及李昆堂、王榮祿、郭清道、邱英舜、李德能，準
    備於下1期（88年初）再轉售農民，以保證價格每公斤14元
    ，向鹽水農會冒繳圖利（起訴書第五項事實部分）。上開犯
    行，縱使屬實，係屬準備於88年初，以高梁向鹽水農會冒繳
    。依上說明，被告丙○○等，尚皆僅達於預備階段，尚非達
    於「已著手於犯罪構成要件行為實行」，與未遂有別，且檢
    察官起訴貪污治罪條例第6條圖利罪固有處罰未遂犯，惟均
    未處罰預備犯，自不得對被告丙○○等人，就上開犯行論罪
    。
(三)、再查：
  (1)被告丙○○於調查站供稱：我除透過丁○○取得回流或進口
    雜糧向鹽水農會冒繳外，我亦曾借用全安飼料廠、建元糧食
    工廠、年冠實業股份有限公司名義，向省農會標購前期雜糧
    ，提供予己○○等回流冒繳；唯建元、年冠係分別標得鹽水
    農會87年1期高梁500噸及800噸。其中建元500噸我係轉售己○○300噸，王榮祿200噸，年冠800噸除500噸年冠自用外，
    150噸轉售王榮祿，郭清道100噸，李昆堂50噸，他們購買這
    些高梁，係準備明年作為冒繳，售價為標購價（約每公斤3.
    9元）外加0.3元，但我均悉數交付建元及年冠，並未從中賺
    取差價等語。
  (2)被告己○○於調查站亦稱：【（問：依本站調查丙○○於87
    年9月間，借用建元糧食工廠執照，向省糧食局標購500噸高
    梁，其中300噸高梁以每公斤4.2元售予你，你購買此300噸
    高梁用途為何？）我購買該300噸高梁，主要作為88年初，
    冒繳保證價格高梁用等語。】
  (3)同案被告楊炎財供稱：伊另向良仔購進198包高梁，由於包
    裝均符合農會規定，集中在我倉庫，由丙○○驗收購價每公
    斤9點8元，由丙○○決定並由他告訴我付款，頭款10萬元於
    87年8月初，在農會辦公室外面，交給丙○○收下，餘款48
    萬8千元於同月間，在鹽水鎮○○○○○路邊，由我親交供
    應商（之前丙○○已介紹我與該供應商見過面）。另87年9
    月間，丙○○問我要不要購買87年1期高梁，我透過他每公
    斤4.2元（含運費每公斤0.3元）購進100公噸，預備轉售給
    需要農民等語（詳同上調查筆錄），並有楊炎財以所有000
    0000號電話，於87年8月3日，與丙○○通訊監察譯文在卷可
    憑。是上開被告丙○○等人，既於87年9月間，尚僅準備於
    88年初，冒繳圖利，非已著手實行犯罪構成要件，自難以未
    遂犯相繩。且上開貪污治罪條例圖利罪，未處罰預備犯，亦
    難以該罪預備犯論罪。事實上，同案被告楊炎財購進高梁，
    係作為養豬飼料，於87年11月間，將高梁100公噸售翁重男
    ，並經證人翁重男於原審證實（詳原審卷第272頁）。且亦
    查無任何證據，足證其有將承購高梁回流至農民。
  (4)又證人王建元於87年10月20日在調查站證稱：我目前擔任我
    父親王政雄所有年冠公司副總經理，我認識丙○○已約有2
    年，我平時稱其綽號阿賢，係因丙○○代表鹽水農會與本公
    司有業務往來，因此認識，無任何恩怨，約於87年9月初，
    丙○○曾向我詢問本公司，是否有意向省糧食局價購國產高
    梁，我回答需要，丙○○再表示，希望我多標購一些，將其
    中轉售給他，所以我在87年9月間，以年冠公司名義共向省
    糧食局標購800噸國產契作高梁，其中本公司自留580噸，餘
    220噸，我則將提貨單，交丙○○自行去處理；當初丙○○
    託我多標購高梁，即跟我談妥每公斤3.75元（每公斤3.6元
    標購價外加0.15元利潤），向本公司採購，所以丙○○於87
    年9月8日即將前述220噸每公斤3.75元，計82萬5千元，匯入
    本公司設於第一商業銀行鹽水分行00000000000帳戶等語（
    詳87年10月20日調查站卷筆錄），並有第一商業銀行支存對
    帳單在卷可佐。
  (5)再同案被告呂銘芳於調查站供述：
  我幫忙我父親經營建元糧食工廠，後來我父親改行養豬，我
    即接手經營此工廠迄今，丙○○（綽號賢仔）是該農會雜糧
    契作收購業務承辦人，87年間多次借用我所有建元糧食工廠
    糧商執照，向省農會價購國產高梁，再轉售給乾燥中心，以
    冒繳給農會；87年9月間，丙○○要求我出面向省農會價購
    500公噸高梁，每公斤購價約3.6元，再以每公斤3.9元價格
    ，轉售300公噸給己○○，其餘200公噸則由丙○○直接處理
    ，上述購價3.6元與轉售價格3.9元有0.3元價差，則由丙○○與我朋分，每人分得0.15元；前述高梁由我向省農會價購
    並取得提貨單（提貨地點鹽水鎮農會），其中300公噸提貨
    單，交己○○自行提領，另200公噸提貨單交丙○○。事後
    ，於87年9月間，我至己○○處收取貨款117萬元，另200噸
    貨款計78萬元，由丙○○扣除其應得利潤7萬5千元，餘70萬
    5千元於同月間，由丙○○交給我，至於200公噸高梁轉售給
    誰，我並不清楚，依我所知，前述高梁轉售給己○○等乾燥
    中心後，大都再轉售給契作農民等語。
  （提示台灣省農會87年1期作國產高梁提貨單第34、35、36
    號影本，這些提貨單何意義？）此3張提貨單，係丙○○借
    我牌照，於87年9月間，向省農會價購，持向該農會提領500
    公噸高梁，再加價轉售己○○等人。（提示台灣省農會86年
    2作國產玉米提單貨第414、415、440、441、442、443、486
    號影本，這些提貨單係何意義？）此7張提貨單，係丙○○
    借用我牌照，於87年6月間，向省農會價購向該農會提領1,3
    50公噸玉米，除我自行留用250公噸外，餘由丙○○自行處
    理；（提示扣押物編號01記帳單，此記帳單係何意義？）87
    年8月間，嘉義縣朴子市民侯慶章，運來高梁1,133包，另名
    叫春祈者，運來198包，要求我替他們除去雜質並改換包裝
    ，每袋工錢28元記錄，換裝完畢由渠2人自行運回等語（詳
    調查卷第13至26頁），此外有台灣省農會提貨單10紙在卷可
    按。
  上揭同案被告呂銘芳承購高梁資金來源，屬於自己所有，承
    購高梁流向，並無回流至農民，已據其提出提貨單、匯款單
    、存褶明細在卷足證（詳上訴卷(二)172至198頁）。設同案被
    告呂銘芳有與被告丙○○、己○○等人，有共謀以呂銘芳係
    以4.9元及3.6元，承購玉米，農民均可以14元價格冒繳，獲
    取10元利潤，同案被告呂銘芳豈有僅分得0.15元，此核與常
    情有悖，益徵同案被告呂銘芳確實不知丙○○、己○○等人
    是否有將承購高梁，回流至農民無訛。而此部分，尚難認被
    告「丙○○、己○○」，業已圖得不法利益，該部分犯行，
    尚屬不能證明。
十、綜上，被告丙○○、丁○○、己○○所辯，尚非無據。本件
    檢察官既未能就被告等以向農會承購之玉米或高梁，或外購
    進口之高梁流向農民，再假冒當期之玉米或高梁向農會冒繳
    ，圖取與保證價格差價之利益，舉證證明有轉售農民之證據
    ，及到底有何農民買受上開玉米或高梁？並以之向鹽水農會
    冒繳？檢察官未能就此部分舉出積極證據以資佐證。是檢察
    官指訴被告等人此部分之犯行，尚屬無法證明，自應均為無
    罪諭知。原審不察，遽予論罪科刑，自有未洽。檢察官此部
    分上訴，雖無理由。然被告丙○○、丁○○、己○○上訴意
    旨，指摘原判決不當，為有理由，自應由本院就被告丙○○
    、丁○○、己○○部分，均撤銷改判，並均為無罪諭知，以
    昭公允。
據上論斷，應依刑事訴訟法第369條第1項前段、第364條、第301
條第1項前段，判決如主文。
本案經檢察官范文豪到庭執行職務。
中    華    民    國    97    年    12    月    18    日
                  刑事第一庭    審判長法  官  黃崑宗
                                      法  官  蔡長林
                                      法  官  夏金郎
以上正本證明與原本無異。
檢察官如不服本判決應於收受本判決後十日內向本院提出上訴書
，其未敘述上訴理由者並得於提起上訴後十日內向本院補提理由
書。
本件被告不得上訴。
                                      書記官  劉岳文
中    華    民    國    97    年    12    月    18    日


司法院資訊處製作；財團法人民間司法改革基金會備份。
